【裁判字號】    92,上易,6
【裁判日期】    921209
【裁判案由】    分割共有物
【裁判全文】
臺灣高等法院臺南分院民事判決  九十二年度上易字第六號  Ｊ
      上  訴  人  財政部國有財產局臺灣南區辦事處台南分處（即張淺之遺產管理
?
      訴訟代理人  亥  ○  ○
      視同上訴人  辛  ○  ○
                  卯  ○  ○
                  地  ○  ○
                  丑○  ○○
                  午  ○  ○
                  巳  ○  ○
                  宇○  ○○
      訴訟代理人  宙  ○  ○
      視同上訴人  壬○  ○○
                  寅  ○  ○
                  Ｃ  ○  ○
                  Ｂ  ○  ○
                  黃  ○  ○
                  Ａ  ○  ○
                  玄  ○  ○
                  Ｉ  ○  ○
                  Ｍ  ○  ○
                  Ｇ○  ○○
                  Ｊ  ○  ○
                  Ｆ  ○  ○
                  Ｋ  ○  ○
                  Ｅ○  ○○
                  Ｈ  ○  ○
                  Ｌ  ○  ○
                  庚○  ○○
                  Ｄ  ○  ○
                  甲  ○  ○
                  戊  ○  ○
                  丙  ○  ○
                  己  ○  ○
                  酉  ○  ○
                  癸      ○
                  乙      ○
                  天  ○  ○
                  丁  ○  ○
                  戌  ○  ○
                  辰  ○  ○
      被上  訴人  申  ○  ○
                  未  ○  ○
                  子  ○  ○
      訴訟代理人  張  天  良    律師
                  許  世  烜    律師
右當事人間請求分割共有物事件，上訴人對於中華民國九十一年九月三十日臺灣臺南
地方法院第一審判決（八十九年度訴字第二一九五號）提起上訴，本院於九十二年十
一月二十八日言詞辯論終結，判決如左：
      主      文
上訴駁回。
第二審訴訟費用由兩造依原應有部分比例負擔。
      事      實
甲、上訴人方面：
壹、上訴人財政部國有財產局臺灣南區辦事處台南分處方面：
  一、聲明：求為判決：
（一）原判決除確定部分外廢棄。
（二）兩造共有之坐落台南縣南化鄉○○○段第一○一地號、地目建、面積七二三平
      方公尺土地，請依臺南縣玉井地政事務所九十二年七月二十九日所制作之複丈
      成果圖（即如附圖甲案）所示之分割方案予以分割。
  二、陳述：除與原判決記載相同者，茲引用之外，補稱：
（一）原審係以：「‧‧惟查依附圖二丙案之分割方法所示各共有人分得面積，均與
      各共有人就系爭土地所有之應有部分面積相符，且系爭土地雖屬狹長，四周並
      未面臨道路，但各共有人分得位置均有私設巷道可對外接通道路，並無礙於出
      入通行，核無影響土地價格之顯然因素，尚不因其分配位置之差異而影響共有
      人間之利益均衡，故附圖二丙案Ｅ部分之地形雖未若Ａ部分方整，仍無礙於該
      部分土地之利用價值。：：﹂、﹁：：而參諸被告國有財產局係被繼承人張淺
      之遺產管理人，負責代管該被繼承人遺留之系爭土地應有部分，其在代管期間
      內對於系爭土地分割後歸由該被繼承人取得部分，依法僅得為保存遺產必要之
      處置，則其縱然取得附圖一乙案Ａ部分，亦難期為積極有效之利用。反之，原
      告張天佑則表達與原告申○○、未○○合併利用分割後取得土地之意願，復無
      不能積極使用分割後取得土地之情事，是將附圖二丙案Ａ部分分歸原告張天佑
      取得，可與毗鄰之原告申○○取得之Ｂ部分及原告未○○取得之Ｃ部分合併使
      用，較諸依附圖一乙案由Ａ部分由被告國有財產局取得，更有利於系爭土地之
      整體使用，進而發揮該土地之最大使用效益。‧‧云云，而不採上訴人所提之
      分割方案。惟：
    (1)審酌原審對於兩造共有之坐落台南縣南化鄉○○○段第一○一地號、地目建、
      面積七二三平方公尺土地（以下簡稱系爭土地）所採之分割方法，其餘共有人
      均屬地形方正集中，惟獨上訴人財政部國有財產局臺灣南區辦事處台南分處（
      以下簡稱上訴人財政部國有財產局）所分得之土地地形呈八角崎嶇不平地形；
      按依經驗法則及一般社會大眾之普遍認知，不論係價值或利用方面，前者均優
      於後者甚多！然原審枉顧上訴人財政部國有財產局之權益，硬將上訴人分配於
      地形崎嶇不平之位置，毫無公平可言，何來兼顧全體共有人之利益。
    (2)上訴人係經台灣台南地方法院民事裁定選任為被繼承人張淺之遺產管理人，依
      民法第一千一百八十三條及第一千一百八十四條之規定，遺產管理人在繼承人
      承認繼承前所為之職務上行為視為繼承人之代理；且遺產管理人之於繼承人屬
      於有償之委任關係，本即應盡善良管理人之責任管理被繼承人之遺產；而上訴
      人財政部國有財產局於管理無人承認繼承之遺產，亦秉持上述之規定辦理，因
      之原審以「其在代管期間內對於系爭土地分割後歸由該被繼承人取得部分，依
      法僅得為保存遺產必要之處置，‧‧亦難期為積極有效之利用」為由，而將上
      訴人分配於該部分土地，恐於認事用法上有失當之處，並有忽視被繼承人張淺
      遺產權益及矮化其繼承人之嫌。
    (3)原審以Ａ、Ｂ、Ｃ三塊土地有毗鄰關係，且為更有利於系爭土地之整體利用，
      進而發揮該土地之最大使用效益，將該部分分配予主張合併使用之被上訴人申
      ○○、未○○及張天佑，並將於系爭土地擁有同等持分之被上訴人張天佑分配
      於Ａ，上訴人財政部國有財產局則分配於Ｅ，然而事實上Ｂ、Ｃ、Ｅ同樣係屬
      毗鄰關係，且以Ａ、Ｂ、Ｃ與Ｂ、Ｃ、Ｅ相較，前者反而不若後者方整集中，
      此參閱地政機關繪製之複丈成果圖即可得知。因之，原審判決理由與事實並不
      相符且自相矛盾，更突顯上訴人主張分配於Ａ部分不無道理。
（二）按最高法院四十九年度台上字第二五六九號、五十一年度台上字第一六五九號
      判例謂：「共有人因共有物分割之方法不能協議決定，而提起請求分割共有物
      之訴，應由法院依民法第八百二十四條命為適當之分配，不受任何共有人主張
      之拘束‧‧」、「定共有物之分割方法，固可由法院自由裁量，但亦須以其方
      法適當者為限。」因之，被上訴人等所主張之分割方案，顯然已枉顧上訴人之
      權益，對於上訴人不公平且非屬適當之分配，則該分割方案已違背首揭判例之
      見解，足見原判決實有不當。
（三）對被上訴人等三人所提出之九十二年二月十日民事準備書狀中之事實理由欄所
      述：「原判決所採用之分割方案係被告之一辛○○所主張」、「被上訴人三人
      也在原審表示將來按原判決分割方法分割後，願意將所分得ＡＢＣ部分合併使
      用，可發揮分割後土地之最大使用效益人，而且各人分得土地對外均有私設巷
      道出入，各人分得土地最小寬度及深度也符合台灣省畸零地使用規則第三項之
      規定，不發生畸零地之情形」等情，按有關共有人之一辛○○對於系爭土地之
      分割方法，僅有唯一之主張，亦即以不拆除其於系爭土地之現有建物為原則，
      至於其餘共有人如何分配並無意見。況上訴人財政部國有財產局所主張之分割
      方案亦符合共有人辛○○之要求，亦即將其位置分配於其現有建物上；再者，
      辛○○根本未對上訴人財政部國有財產局與被上訴人等所提出之兩分割方案，
      提出是否有利於全體共有人以及整體土地利用之評論，抑或比較兩者之優劣；
      且上訴人所提出之分割方案既也符合邱君之主張，則被上訴人等僅因辛○○亦
      同意其分割方案，而認為其分割方法較為合理，實過於牽強。
（四）憑心而論，上訴人財政部國有財產局與被上訴人所主張之分割方法，唯一之差
      別僅在於對上訴人與被上訴人張天佑所分配土地位置之互換，亦是本案爭點之
      所在。因之，舉凡被上訴人所主張其分割方案之優點，亦同樣係上訴人所主張
      之分割方案之優點。而上訴人之所以如此堅持己見，係因綜觀本案全體共有人
      ，除上訴人係屬公務機關外，其餘若非姓張即為姻親，幾乎均有親戚關係，並
      非僅被上訴人三人自己有親戚關係；且再以上訴人、被上訴人等與其餘共有人
      相比，當然係後者與其餘共有人較有關係；由此可知，被上訴人等主張渠等為
      親戚應合併分割於一處，實是毫無道理。反觀上訴人財政部國有財產局之所以
      主張欲分配之位置，因該部分屬系爭土地之最北邊，位於邊錐地帶，日後被繼
      承人張淺之土地歸屬國庫後，屬國有土地，與系爭土地之共有人已無任何關係
      ；亦即依上訴人之分割方法，係分配於一隅，不須與其他共有人有任何牽扯，
      無論就利用上或管理上均較為便利。反之，被上訴人等所主張之分割方案，係
      將上訴人之位置夾雜在私有土地中間，若以相鄰關係而言，就常理判斷，一般
      社會大眾無疑均願與有親戚關係之土地共有人為伍，而不願與國有土地毗鄰。
      因之，考量其餘共有人之利益以及系爭土地整體經濟利用效益而言，上訴人之
      分割方案應較為周延。
（五）末查，上訴人所提之分割方案，亦如被上訴人等所願，即將該三人毗鄰分配，
      且比較上訴人財政部國有財產局與被上訴人之分割方案，單就以被上訴人等合
      併分配後之地形而言，後者似過於狹長，反而不若前者方整集中，此參閱地政
      機關繪制之複丈成果圖即可一目了然。故上訴人對於系爭土地所提出之分割方
      案，實已兼顧法理及事實上之使用狀況，並求達到全體共有人公平以及力促整
      體土地經濟利用之最大效益。爰請求准予判決以上訴人之分割方案為系爭土地
      之分割方法。
  三、證據：除援用於原審所提之證據外，補提分割方案圖一份為證，並請求送地政
      機關制作複丈成果圖。
貳、上訴人辛○○方面：
    上訴人辛○○未於最後言詞辯論期日到場，惟據渠等於本院準備程序中所為聲明
    及陳述如後：
  一、聲明：求為判決駁回上訴。
  二、陳述：除與原判決記載相同者，予以引用外，補稱：
      上訴人贊同原判決所為之分割方案，就本件而言，其係居於善意第三人地位，
      蓋上訴人係向張家長輩購買土地，故其之權利應優先受保護；又上訴人已住於
      該屋十幾年，具有深厚感情也甚習慣，況該屋之面積亦未逾上訴人之應有部分
      面積。另上訴人所有之房屋不拆除，並不會對其他原共有人造成不利益，因並
      未阻礙渠等之出入；況其之應有面積扣除房屋占有之面積，僅剩八點三三平方
      公尺，對於本件之影響力實為有限。
  三、證據：援用於原審所提之證據。
參、上訴人巳○○方面：
    上訴人巳○○未於最後言詞辯論期日到場，惟據渠等於本院準備程序中所為聲明
    及陳述如後：
  一、聲明：上訴人不贊同原判決所為之分割方案。
  二、陳述：
     原審判決所為之分割方案，上訴人不同意之。
  三、證據：未提出任何證據資料。
肆、上訴人宇○○○方面：
    上訴人宇○○○未於最後言詞辯論期日到場，惟據渠等於本院準備程序中所為聲
    明及陳述如後：
  一、聲明：上訴人不贊同原判決所為之分割方案。
  二、陳述：
    上訴人希望保留陳述，因上訴人不知上訴人財政部國有財產局所提出分割方案之
    內容如何。
  三、證據：未提出任何證據資料。
伍、上訴人卯○○、地○○、辰○○、Ｄ○○、王江敏、戊○○、丙○○及己○○（
    以下簡稱上訴人卯○○等八人）部分：
    上訴人卯○○等八人未於最後言詞辯論期日到場，惟據渠等於原審所為之聲明及
    陳述如下：
  一、聲明：同意分割。
  二、陳述：
      上訴人卯○○等八人在系爭土地上並無房屋，對於分割方案並無意見，惟希望
      於系爭土地留三公尺寬之私設巷道可供出入通行使用，且保留道路應由兩造按
      應有部分比例保持共有；至於張境之繼承人就系爭土地所分歸部分，願全體保
      持公同共有。
陸、上訴人丑○○○、午○○、壬○○○、寅○○、庚○○○、Ｃ○○、Ｂ○○、黃
    ○○、Ａ○○、玄○○、Ｉ○○、Ｍ○○、Ｇ○○○、Ｊ○○、Ｆ○○、Ｋ○○
    、Ｌ○○、Ｅ○○○、Ｈ○○、酉○○、癸○、乙○、天○○、丁○○及戌○○
    （以下簡稱上訴人丑○○○等二十五人）均未於言詞辯論期日到場，亦未提出任
    何書狀作何聲明及陳述。
乙、被上訴人方面：
  一、聲明：求為判決：駁回上訴。
  二、陳述：除與原判決記載相同者，茲引用之外，補稱：
（一）本件就原判決不服之人僅上訴人財政部國有財產局（即張淺之遺產管理人），
      至其他之共有人則均無上訴；至原判決所採用分割方案（原判決附圖二丙案）
      乃係上訴人之一即辛○○所主張。
（二）原判決就被上訴人等所主張如原判決附圖一甲案，與上訴人財政部國有財產局
      所主張如原判決附圖一乙案及上訴人辛○○所主張如原判決附圖二丙案等三種
      分割方法加以比較，認為原判決附圖二丙案之分割方案較為適當，詳情已於判
      決書載明。被上訴人等亦在原審表示將來若按原判決分割方法分割後，願意將
      所分得之編號Ａ、Ｂ、Ｃ部分合併使用，當可發揮分割後土地之最大使用效益
      ，而且各人分得土地對外均有私設巷道出入，同時各人分得土地最小寬度及深
      度也均符合台灣省畸零地使用規則第三條之規定，不會發生畸零地之情形。則
      原判決並無不當，上訴人財政部國有財產局之上訴，為無理由。
  三、證據：援用於原審所提之證據。
丙、本院依上訴人財政部國有財產局之聲請囑託臺南縣玉井地政事務所繪製其於本院
    審理時另提出之如附圖甲案分割方案之複丈成果圖。
      理      由
一、按分割共有物訴訟，其訴訟標的應於共有人全體必經合一確定，而上訴就形式上
    觀之，係有利益於共同訴訟人之行為，故本件就原審被告部分雖僅由上訴人財政
    部國有財產局提起上訴，依民事訴訟法第五十六條第一項第一款規定其上訴效力
    仍及於一審同造之其他共有人辛○○、巳○○、宇○○○、卯○○、地○○、辰
    ○○、Ｄ○○、王江敏、戊○○、丙○○、己○○、丑○○○、午○○、壬○○
    ○、寅○○、庚○○○、Ｃ○○、Ｂ○○、黃○○、Ａ○○、玄○○、Ｉ○○、
    Ｍ○○、Ｇ○○○、Ｊ○○、Ｆ○○、Ｋ○○、Ｌ○○、Ｅ○○○、Ｈ○○、酉
    ○○、癸○、乙○、天○○、丁○○及戌○○等人，爰併列為視同上訴人予以裁
    判。又本件上訴人辛○○、巳○○、宇○○○、卯○○等八人及丑○○○等二十
    五人（共計三十六人）經合法通知無正當理由不到場，核無民事訴訟法第三百八
    十六條各款所列情形，准依被上訴人等之聲請，由其一造辯論而為判決。合先敘
    明。
二、本件被上訴人等起訴主張：坐落台南縣南化鄉○○○段第一○一地號、地目建、
    面積七二三平方公尺之系爭土地，為兩造所共有，至各共有人之所有權應有部分
    之比例則如附表一所示；另系爭土地並無因物之使用目的不能分割情事，且共有
    人間亦無不分割之約定者，惟因兩造無法達成協議分割，爰提起本件訴訟，求為
    裁判分割之判決等語（另被上訴人等訴請上訴人卯○○、地○○、丑○○○、午
    ○○、辰○○、巳○○、壬○○○、宇○○○、寅○○、庚○○○、己○○、Ｄ
    ○○、王江敏、戊○○、丙○○、Ｃ○○、Ｂ○○、黃○○、Ａ○○、玄○○、
    Ｉ○○、Ｍ○○、Ｇ○○○、Ｊ○○、Ｆ○○、Ｋ○○、Ｌ○○、Ｅ○○○及Ｈ
    ○○應先協同就系爭土地，即其被繼承人張境應有部分五四分之六，辦理繼承登
    記；及另訴請上訴人卯○○、地○○、丑○○○、午○○、辰○○、巳○○、壬
    ○○○、宇○○○、寅○○、庚○○○、己○○、Ｄ○○、王江敏、戊○○、丙
    ○○、Ｃ○○、Ｂ○○、黃○○、Ａ○○、玄○○、Ｉ○○、Ｍ○○、Ｇ○○○
    、Ｊ○○、Ｆ○○、Ｋ○○、Ｌ○○、Ｅ○○○、Ｈ○○、乙○、天○○、丁○
    ○、戌○○、酉○○及癸○應先協同就系爭土地，即其被繼承人張安應有部分五
    四分之六，辦理繼承登記部分，已經原審為其勝訴之判決，且上訴人卯○○等人
    就此分別敗訴部分均未提起上訴）。
三、上訴人財政部國有財產局則以：原審對於兩造共有系爭土地所採之分割方法，其
    餘共有人均屬地形方正集中，惟獨上訴人財政部國有財產局所分得之土地地形呈
    八角崎嶇不平地形；按依經驗法則及一般社會大眾之普遍認知，不論係價值或利
    用方面，前者均優於後者甚多；然原審枉顧上訴人財政部國有財產局之權益，硬
    將上訴人分配於地形崎嶇不平之位置，毫無公平可言，何來兼顧全體共有人之利
    益；又上訴人係經台灣台南地方法院民事裁定選任為被繼承人張淺之遺產管理人
    ，且遺產管理人之於繼承人屬於有償之委任關係，本即應盡善良管理人之責任管
    理被繼承人之遺產，因之原審以上訴人在代管期間內對於系爭土地分割後歸由該
    被繼承人取得部分，依法僅得為保存遺產必要之處置，亦難期為積極有效之利用
    為由，而將上訴人分配於該部分土地，恐於認事用法上有失當之處，並有忽視被
    繼承人張淺遺產權益及矮化其繼承人之嫌；至原審以Ａ、Ｂ、Ｃ三塊土地有毗鄰
    關係，且為更有利於系爭土地之整體利用，進而發揮該土地之最大使用效益，將
    該部分分配予主張合併使用之被上訴人申○○、未○○及張天佑，並將於系爭土
    地擁有同等持分之被上訴人張天佑分配於Ａ，上訴人財政部國有財產局則分配於
    Ｅ；然事實上Ｂ、Ｃ、Ｅ同樣係屬毗鄰關係，且以Ａ、Ｂ、Ｃ與Ｂ、Ｃ、Ｅ相較
    ，前者反而不若後者方整集中；因之原審判決理由與事實並不相符且自相矛盾，
    更突顯上訴人主張應分配於Ａ部分不無道理等語；上訴人辛○○則以：上訴人贊
    同原判決所為之分割方案，就本件而言，其係居於善意第三人地位，蓋上訴人係
    向張家長輩購買土地，故其之權利應優先受保護；又上訴人已住於該屋十幾年，
    具有深厚感情也甚習慣，況該屋之面積亦未逾上訴人之應有部分面積。另上訴人
    所有之房屋不拆除，並不會對其他原共有人造成不利益，因並未阻礙渠等之出入
    ；況其之應有面積扣除房屋占有之面積，僅剩八點三三平方公尺，對於本件之影
    響力實為有限等語；上訴人巳○○則以：原審判決所為之分割方案，上訴人不同
    意等語；上訴人宇○○○則以：上訴人希望保留陳述，因上訴人不知上訴人財政
    部國有財產局所提出分割方案之內容如何等語，分別資為抗辯。
四、按各共有人，得隨時請求分割共有物。共有物之分割，依共有人協議之方法行之
    ；分割之方法，不能協議決定者，法院得因任何共有人之聲請，命以裁判分割。
    民法第八百二十三條第一項前段、第八百二十四條第一項、第二項分別定有明文
    。查兩造共有之系爭土地，地目為建，面積為七百二十三平方公尺，並無因物之
    使用目的不能分割或定有不分割之特約致不能分割之情形，惟因無法達成協議分
    割之事實，業據被上訴人等於原審及本院審理時陳述在卷，並有其所提出之系爭
    土地登記簿謄本、臺南縣玉井地政事務所地籍圖謄本影本各一件在卷可憑（原審
    八十九年度新調字第六六號卷第十五至十八頁），復為上訴人等所不爭執，自屬
    真實。再徵之兩造就分割方法亦各有主張，顯已無法協議分割以觀，則被上訴人
    等訴請裁判分割，自無不合。
五、次按共有物之分割，不得純以使用現狀為分割之唯一標準，法院為顧及全體共有
    人之利益認為以不全依使用現狀分割為宜，所決定之分割方法，縱使部分共有人
    因此而受有損害，仍不得因之指為違法。又共有土地之分管使用，不過定暫時狀
    態而已，共有人仍就全部共有土地享有權利，得就全部共有土地主張按應有部分
    為分割，而法院裁判分割共有物，除應斟酌共有人之利害關係及共有物之性質外
    ，尚應斟酌共有物之價格、經濟效用以及全體共有人之利益等公平決之；換言之
    ，裁判上定共有物之分割分法，法院有審酌共有物各種情形，顧及共有人全體利
    益而自由裁量之權，不受任何當事人主張之拘束（最高法院四十九年臺上字第二
    五九六號、七十一年度台上字第二八二五號判決及同院八十一年度台上字第三一
    號判決著有明文參照）。
六、查系爭土地之總面積為七百二十三平方公尺，土地地形狹長，四周雖均未面臨道
    路，但可經由私設巷道與寬約十米之南橫公路台二十線相連接以對外聯繫；另於
    系爭土地上由西往東方向，最西邊有上訴人辛○○所有之門牌為台南縣南化鄉玉
    山村一一五號之加強磚造二層樓房一棟（即卷附複丈結果圖說所示Ｅ部分）；中
    間有被上訴人申○○父親張福田所有之門牌為同鄉玉山村一一九之一號磚木造二
    層樓房一棟（同上圖所示Ｃ部分），目前由被上訴人申○○使用中；往北則有訴
    外人徐老福所有之門牌為同鄉玉山村一一九號加強磚造二層樓房屋一棟（同上圖
    所示Ａ部分）；另訴外人張正英所有之門牌為同鄉玉山村一一九之二號磚造二層
    樓房有部分，則占有系爭土地之東北角（同上圖所示Ｂ部分），訴外人黃德發所
    有之門牌為同鄉一一六號磚瓦造三合院之一部分房屋，則占據系爭土地之南邊（
    同上圖所示Ｄ部分）；至其餘部分則均為空地之事實，已據被上訴人等於原審及
    本院審理時陳述在卷，並為上訴人等（指到庭者）所不爭執，且經原審於九十一
    年一月十六日至現場履勘，並囑託臺南縣玉井地政事務所人員測量，製有勘驗筆
    錄一份、現場略圖一份及臺南縣玉井地政事務所制作之複丈結果圖說共一份在卷
    可憑（原審卷(一)第七五至八○頁），自亦屬真實。又系爭土地之分割方案，因兩
    造有主張如附圖甲案及如附圖乙案（即原審判決之附圖二丙案）之爭議（上訴人
    財政部國有財產局於原審原主張採原審判決附圖一之乙案，嗣於本院審理時主張
    採如附圖甲案），茲分別比較說明如下：
（一）如附圖甲案：
      上訴人財政部國有財產局主張原審對於兩造共有系爭土地所採之分割方法，其
      餘共有人均屬地形方正集中，惟獨上訴人財政部國有財產局所分得之土地地形
      呈八角崎嶇不平地形；不論係價值或利用方面，前者均優於後者甚多；毫無公
      平可言，何來兼顧全體共有人之利益；而將上訴人分配於該部分土地，恐於認
      事用法上有失當之處，並有忽視被繼承人張淺遺產權益及矮化其繼承人之嫌；
      至原審以Ａ、Ｂ、Ｃ三塊土地有毗鄰關係，且為更有利於系爭土地之整體利用
      ，進而發揮該土地之最大使用效益，將該部分分配予主張合併使用之被上訴人
      等，並將於系爭土地擁有同等持分之被上訴人張天佑分配於Ａ，上訴人財政部
      國有財產局則分配於Ｅ；然事實上Ｂ、Ｃ、Ｅ同樣係屬毗鄰關係，且以Ａ、Ｂ
      、Ｃ與Ｂ、Ｃ、Ｅ相較，前者反而不若後者方整集中。惟查如依上訴人國有財
      產局所提如附圖甲案之分割方法，則與原審所採之分割方案（即如附圖丙案）
      予以比較，其差別乃在編號Ａ、Ｅ及Ｆ、Ｇ部分位置相互調換之差異，即將編
      號Ａ部分分歸上訴人財政部國有財產局，編號Ｅ部分分歸被上訴人張天佑，編
      號Ｆ部分分歸上訴人張境，編號Ｇ部分則分歸上訴人張安；而究其實對於編號
      Ｆ、Ｇ部分言之，將其何者劃分予上訴人張境或張安，基於渠等於系爭土地上
      現並無居住之房屋或其他建築物，當堪認影響及微；至於編號Ａ、Ｅ部分，因
      編號Ｅ部分之土地地形呈不規則之崎嶇地形，自難加以有效之利用。惟按系爭
      土地雖屬狹長地形，四周並未面臨道路，然各共有人分得之位置均有私設巷道
      可對外接通道路，並無礙於出入通行，尚非屬影響土地價格之顯然因素，亦即
      尚不致因其分配位置之差異而影響共有人間之利益均衡；況分割共有物制度之
      目的本為使各共有人獲得土地最大經濟利用，是以本件分割方法之酌定，乃須
      斟酌所有共有人之利益及經濟效用予以決定，而參諸上訴人財政部國有財產局
      係被繼承人張淺之遺產管理人，負責代管該被繼承人遺留之系爭土地應有部分
      ，姑不論其在代管期間內對於系爭土地分割後歸由該被繼承人取得部分，依法
      僅得為保存遺產必要之處置，且縱然取得編號Ａ部分，亦難期為積極有效之利
      用。反之，被上訴人張天佑於原審及本院審理時則表達與被上訴人申○○、未
      ○○合併利用分割後取得土地之意願，復無不能積極使用分割後取得土地之情
      事；本院認將如附圖甲案編號Ａ部分分歸被上訴人張天佑取得，因可與毗鄰之
      被上訴人申○○取得之編號Ｂ部分及被上訴人未○○取得之編號Ｃ部分合併使
      用，較諸將編號Ａ部分分歸上訴人財政部國有財產局取得，應更有利於系爭土
      地之整體使用，進而發揮分得土地之最大使用效益；換言之，如依此方法分割
      ，將發生無法達到土地使用經濟效用之目的，再徵之除上訴人財政部國有財產
      局外，其他到庭之共有人均不同意依此方案分割，且按共有人因共有物分割之
      方法不能協議決定，而提起請求分割共有物之訴，應由法院依民法第八百二十
      四條命為適當之分配，不受任何共有人主張之拘束（最高法院四十九年台上字
      第二五六九號判例參照）；而法院命為共有物之分配，應斟酌各共有人之利害
      關係，及共有物之性質、經濟效用及全體共有人之利益，公平決定之等情以觀
      ，上訴人財政部國有財產局據此主張應依如附圖甲案之方法分割，尚無足取。
（二）如附圖乙案（即原審判決之附圖二丙案）
      此方案係採南北或東西向之分割線，由西向東依各共有人之應有部分面積為基
      準往南推算，分割後之土地形狀除編號Ｅ部分外大抵均呈完整之長方地形，同
      時可經由私設巷道與寬約十公尺之南橫公路台二十線相連接以對外聯繫；另分
      割後各土地之面寬、深度，依台灣省畸零地使用規則之規定均可單獨供建築之
      使用，並無不得建築使用（即屬畸零地）之情況發生，適可發揮其建地之功能
      。再者，如前所述，系爭土地上之現有建物，除編號Ａ、Ｂ、Ｄ部分之建物分
      別為訴外人徐老福、張正英、黃德發所有，其拆除對於兩造共有人全體利益並
      不生影響外；另編號Ｃ部分為被上訴人等父親張福田所有，現雖為被上訴人申
      ○○使用中然其於原審已陳明願配合拆除該使用建物等語（原審卷(一)第一八九
      頁），至於編號Ｅ部分之加強磚造二層樓房屋一棟則為上訴人辛○○所有，參
      酌該建物屋齡約雖為二十年，但已於十年前經過翻修等情，已據上訴人辛○○
      於原審陳述在卷（原審卷(三)第八三頁），且為兩造所不爭執；同時觀諸卷附由
      上訴人辛○○提出之房屋現況照片（見原審卷(二)第一五三至一五六頁），顯示
      該建物外觀尚稱新穎以觀，足認上開建物仍具有相當之經濟價值，如經部分拆
      除勢將影響建物所有人對該建物之整體使用而減損其經濟價值，並造成社會資
      源之浪費；而本件如附圖乙案之分割方法則已斟酌前述之建築物位置、使用現
      狀及房屋之屋齡而妥為分割，以免除上訴人辛○○前揭建築物遭受部分拆除之
      不利結果發生，顯已兼顧及兩造之公平及利益。至上訴人財政部國有財產局雖
      因分割而取得編號Ｅ部分地形呈不規則之崎嶇土地，惟按此土地原屬張潛所有
      ，因其死亡後無任何繼承人始經台灣台南地方法院民事裁定選任其為被繼承人
      張淺之遺產管理人，且將來有歸於國有之可能，已為上訴人財政部國有財產局
      之訴訟代理人於本院審理時所不否認，；且國家制定政策、制度之目的及作用
      ，在於能對國家之政治、經濟等發展所導致之脫序或疏離現象加以規範、駕御
      ；因此政府政策之執行應於確立、清楚之政策目標內自動調解運作其功能，才
      能靈活發揮其功能。從而有關國家之土地政策亦同，基於如何妥善利用土地資
      源，已成為國家經濟發展，及提昇人民生活品質之最重要因素之一之原因，則
      除應作國土總體規劃，以資為經濟發展之磐石外，更應注意如何可促使社會安
      定、提昇人民生活品質及避免投機（縮小貧富差距），尤其如何發揮土地最大
      利用效益及使經濟自由與經濟平等能同時並重，乃今日實施自由經濟制度國家
      所屬任何機關實施公權力時所應予密切審察者。且將之分配於此，將因如附圖
      乙案編號Ａ部分分歸被上訴人張天佑取得時，可與毗鄰之被上訴人申○○取得
      之編號Ｂ部分及被上訴人未○○取得之編號Ｃ部分合併使用，較諸將編號Ａ部
      分分歸上訴人財政部國有財產局取得，應更有利於系爭土地之整體使用，進而
      發揮分得土地之最大使用效益，已如前述；易言之，若採取此種分割方案，兩
      造所分得之土地均得面臨大馬路，以利於建築、可充分利用及對外通行，自較
      符合公平原則，且能兼顧所有共有人之利益，作整體利用，而無損土地價值，
      更能為有效之利用，而達到該土地使用之經濟效用；再徵之除上訴人財政部國
      有財產局及宇○○○外，其他共有人等則表示同意依此方案分割或並未具狀表
      示反對，足見本案當屬較為合理、公平之分割方案。爰審酌上開情況本院認為
      以依如附圖乙案所示之分割方案較為可採，即其中編號Ａ部分面積一二一平方
      公尺，分歸被上訴人張天佑取得；編號Ｂ部分面積一二三平方公尺，分歸被上
      訴人申○○取得；編號Ｃ部分面積一一八平方公尺，分歸被上訴人未○○取得
      ；編號Ｄ部分面積八○平方公尺，分歸上訴人辛○○取得；編號Ｅ部分面積一
      二○平方公尺，分歸上訴人財政部國有財產局即張淺之遺產管理人取得；編號
      Ｆ部分面積八一平方公尺，分歸上訴人卯○○、地○○、丑○○○、午○○、
      辰○○、巳○○、壬○○○、宇○○○、寅○○、庚○○○、己○○、Ｄ○○
      、王江敏、戊○○、丙○○、Ｃ○○、Ｂ○○、黃○○、Ａ○○、玄○○、Ｉ
      ○○、Ｍ○○、Ｇ○○○、Ｊ○○、Ｆ○○、Ｋ○○、Ｌ○○、Ｅ○○○、Ｈ
      ○○、乙○、天○○、丁○○、戌○○、酉○○、癸○共同取得，並按應有部
      分保持公同共有；編號Ｇ部分面積八○平方公尺，分歸上訴人卯○○、地○○
      、丑○○○、午○○、辰○○、巳○○、壬○○○、宇○○○、寅○○、庚○
      ○○、己○○、Ｄ○○、王江敏、戊○○、丙○○、Ｃ○○、Ｂ○○、黃○○
      、Ａ○○、玄○○、Ｉ○○、Ｍ○○、Ｇ○○○、Ｊ○○、Ｆ○○、Ｋ○○、
      Ｌ○○、Ｅ○○○、Ｈ○○共同取得，並應有部分保持公同共有。
七、綜上所述，本件上訴人財政部國有財產局主張如附圖甲案之分割方案，尚無法充
    分規劃利用，同時不符公平之原則，尚不足採。而應以如附圖乙案（即原審判決
    之附圖二丙案）分割方案所示之分割方法較為妥適，爰定為本件系爭土地之分割
    方案；即其中編號Ａ部分面積一二一平方公尺，分歸被上訴人張天佑取得；編號
    Ｂ部分面積一二三平方公尺，分歸被上訴人申○○取得；編號Ｃ部分面積一一八
    平方公尺，分歸被上訴人未○○取得；編號Ｄ部分面積八○平方公尺，分歸上訴
    人辛○○取得；編號Ｅ部分面積一二○平方公尺，分歸上訴人財政部國有財產局
    即張淺之遺產管理人取得；編號Ｆ部分面積八一平方公尺，分歸上訴人卯○○、
    地○○、丑○○○、午○○、辰○○、巳○○、壬○○○、宇○○○、寅○○、
    庚○○○、己○○、Ｄ○○、王江敏、戊○○、丙○○、Ｃ○○、Ｂ○○、黃○
    ○、Ａ○○、玄○○、Ｉ○○、Ｍ○○、Ｇ○○○、Ｊ○○、Ｆ○○、Ｋ○○、
    Ｌ○○、Ｅ○○○、Ｈ○○、乙○、天○○、丁○○、戌○○、酉○○、癸○共
    同取得，並按應有部分保持公同共有；編號Ｇ部分面積八○平方公尺，分歸上訴
    人卯○○、地○○、丑○○○、午○○、辰○○、巳○○、壬○○○、宇○○○
    、寅○○、庚○○○、己○○、Ｄ○○、王江敏、戊○○、丙○○、Ｃ○○、Ｂ
    ○○、黃○○、Ａ○○、玄○○、Ｉ○○、Ｍ○○、Ｇ○○○、Ｊ○○、Ｆ○○
    、Ｋ○○、Ｌ○○、Ｅ○○○、Ｈ○○共同取得，並應有部分保持公同共有。原
    審依上開方法定系爭土地之分割方案，依法並無違誤。上訴人財政部國有財產局
    上訴意旨指摘原判決此部分為不當，求予廢棄改判准如其上訴聲明之所示，為無
    理由，應予駁回。又本件係因分割共有物而涉訟，上訴人財政部國有財產局之行
    為，可認係按當時之訴訟程度為伸張或防禦權利所必要，故本院認亦應由本件勝
    訴之被上訴人負擔一部訴訟費用。
八、又本件待證事實已臻明確，兩造其餘攻擊防禦方法及舉證，對判決結果均已不生
    影響，爰不逐一詳為論述，附此敘明。
九、據上論結，本件上訴為無理由，依民事訴訟法第四百四十九條第一項、第八十一
    條第二款、第八十五條第一項但書及第三百八十五條第一項前段，判決如主文。
中      華      民      國    九十二    年     十二     月      九      日
                                    臺灣高等法院臺南分院民事第一庭
~B1審判長法官  張    世    展
~B2      法官  吳    上    康
~B3      法官  蘇    清    恭
右為正本係照原本作成。
不得上訴。
中      華      民      國    九十二    年     十二     月      十二    日
~B法院書記官  廖    英    琇
~F0
~T40
┌────────────────────────────────────┐
│  附表：兩造應有部分比例                                                │
│                                                                        │
├───┬─────┬────────────┬─────────────┤
│編  號│共  有  人│  應  有  部  分  比  例│ 訴 訟 費 用 負 擔 比 例  │
├───┼─────┼────────────┼─────────────┤
│  一  │張天佑    │       六分之一         │        六分之一          │
├───┼─────┼────────────┼─────────────┤
│  二  │申○○    │       三百分之五一     │        三百分之五一      │
├───┼─────┼────────────┼─────────────┤
│  三  │未○○    │       三百分之四九     │        三百分之四九      │
├───┼─────┼────────────┼─────────────┤
│  四  │辛○○    │       九分之一         │        九分之一          │
├───┼─────┼────────────┼─────────────┤
│  五  │財政部國有│       五十四分之九     │        五十四分之九      │
│      │財產局台灣│                        │                          │
│      │南區辦事處│                        │                          │
│      │臺南分處  │                        │                          │
│      │          │                        │                          │
└───┴─────┴────────────┴─────────────┘
┌───┬─────┬────────────┬─────────────┐
│      │  卯○○  │                        │                          │
│      │  地○○  │                        │                          │
│      │  丑○○○│                        │                          │
│  六  │  午○○  │                        │                          │
│      │  張振源  │                        │                          │
│      │  巳○○  │                        │                          │
│      │  壬○○○│                        │                          │
│      │  宇○○○│                        │                          │
│      │  寅○○  │                        │                          │
│      │  庚○○○│                        │                          │
│      │  己○○  │                        │                          │
│      │  Ｄ○○  │                        │                          │
│      │  王江敏  │                        │                          │
│      │  戊○○  │    五十四分之六        │      以五十四分之六比    │
│      │  丙○○  │                        │      例共有人連帶負擔    │
│      │  Ｃ○○  │                        │                          │
│      │  Ｂ○○  │                        │                          │
│      │  黃○○  │                        │                          │
│      │  Ａ○○  │                        │                          │
│      │  玄○○  │                        │                          │
│      │  Ｉ○○  │                        │                          │
│      │  Ｍ○○  │                        │                          │
│      │  Ｇ○○○│                        │                          │
│      │  Ｊ○○  │                        │                          │
│      │  Ｆ○○  │                        │                          │
│      │  Ｋ○○  │                        │                          │
│      │  Ｌ○○  │                        │                          │
│      │  Ｅ○○○│                        │                          │
└───┴─────┴────────────┴─────────────┘
┌───┬─────┬────────────┬─────────────┐
│      │  Ｈ○○  │                        │                          │
│      │  卯○○  │                        │                          │
│      │  地○○  │                        │                          │
│      │  丑○○○│                        │                          │
│  七  │  午○○  │                        │                          │
│      │  張振源  │                        │                          │
│      │  巳○○  │                        │                          │
│      │  張金枝  │                        │                          │
│      │ 宇○○○ │                        │                          │
│      │ 寅○○   │                        │                          │
│      │ 庚○○○ │                        │                          │
│      │ 己○○   │                        │                          │
│      │ Ｄ○○   │       五十四分之六     │      以五十四分之六比    │
│      │ 王江敏   │                        │      例共有人連帶負擔    │
│      │ 戊○○   │                        │                          │
│      │ 丙○○   │                        │                          │
│      │ Ｃ○○   │                        │                          │
│      │ Ｂ○○   │                        │                          │
│      │ 黃○○   │                        │                          │
│      │ Ａ○○   │                        │                          │
│      │ 玄○○   │                        │                          │
│      │ Ｉ○○   │                        │                          │
│      │ Ｍ○○   │                        │                          │
│      │ Ｇ○○○ │                        │                          │
│      │ Ｊ○○   │                        │                          │
│      │ Ｆ○○   │                        │                          │
│      │ Ｋ○○   │                        │                          │
│      │ Ｌ○○   │                        │                          │
└───┴─────┴────────────┴─────────────┘
┌───┬─────┬────────────┬─────────────┐
│      │ Ｅ○○○ │                        │                          │
│      │ Ｈ○○   │                        │                          │
│      │ 乙○     │                        │                          │
│      │ 天○○   │                        │                          │
│      │ 丁○○   │                        │                          │
│      │ 戌○○   │                        │                          │
│      │ 酉○○   │                        │                          │
│      │ 癸○     │                        │                          │
│      │          │                        │                          │
│      │          │                        │                          │
└───┴─────┴────────────┴─────────────┘


司法院資訊處製作；財團法人民間司法改革基金會備份。
